臺灣苗栗地方法院民事判決 
                       110年度訴字第453號
原      告  鍾文欽  
訴訟代理人  徐睿謙律師
被      告  呂蓮清  

訴訟代理人  古富祺律師
上列當事人間請求返還押租金等事件，本院於民國111年7月13日
言詞辯論終結，判決如下：
    主      文
一、被告應給付原告新臺幣20萬元。
二、原告其餘之訴駁回。
三、訴訟費用由被告負擔8％，餘由原告負擔。
四、本判決得假執行。但被告如以新臺幣20萬元為原告供擔保後
    ，得免為假執行。
五、原告其餘假執行之聲請駁回。
    事實及理由
一、原告主張：
　㈠兩造於民國103年10月21日簽立名為合夥契約實為買賣及租賃
    之混合契約，其中租賃部分，約定原告以每年租金新臺幣（
    下同）35萬元、租期6年10月（即103年11月1日起至110年8
    月30日止），向被告承租建物1件（稅籍編號00000000000號
    ）、貨櫃屋2件及坐落苗栗縣苑裡鎮苑裡坑水柳波小段88、8
    8之1、88之17、88之18、88之32、152之7、152之12、152之
    13及152之14共9筆土地（下稱系爭標的物），且被告已收受
    押金共55萬元，嗣兩造於110年11月1日會同點交，竟遭被告
    以原告未返還不在約定租賃範圍內之設備為由，拒絕返還押
    金55萬元，原告即於當日拋棄占有，爰依民法第179條後段
    規定，請求被告返還押金55萬元。
　㈡又原告為同段160之1地號土地（下稱160之1地號土地）及其
    上門牌號碼苗栗縣○○鎮○○里0鄰00○0號房屋（稅籍號碼00000
    000000號，下稱36之1號房屋）之所有權人，遭被告以大型
    機器、設備占用原告所有之房地，為無法律上原因受有相當
    於每月租金14萬3,038元之利益（36之1號房屋為134坪*合理
    月租金每坪932元，160之1地號土地為756.25坪*合理月租金
    每坪24元），自107年4月10日起至110年8月31日間，共計57
    9萬3,039元，致原告受有上開損害，爰依民法第179條前段
    規定，請求被告給付其中210萬元。
　㈢另原告曾於108年12月3日以每年5萬元向被告承租同段88之29
    地號土地（下稱88之29地號土地），惟被告於109年10月26
    日刨除88之29地號土地原鋪設之水泥，致原告未能將該地作
    為道路使用，遂提前於109年10月26日點交返還被告，被告
    自應返還109年10月26日起至同年12月31日間，共65日之溢
    付租金8,904元，爰依民法第179條後段規定，請求被告返還
    上開8,904元。
　㈣上開金額合計為265萬8,904元。並聲明：1.被告應給付原告2
    65萬8,904元；2.願供擔保，請准宣告假執行。
二、被告則以：
　㈠兩造就系爭契約全為合夥關係，且原告實際上僅交付20萬元
    押金並非55萬元；系爭契約已於110年8月30日終止，被告已
    先於110年8月13日催告原告返還設備、機具，經原告通知於
    110年11月1日點交，原告卻屆期未出現，經被告檢視現場發
    現原告未歸還多項設備及E廠房，原告並積欠110年9月、10
    月之使用費6萬1,666元未清償，被告得主張與原告交付之20
    萬元押金抵銷。
　㈡原告前向被告買受包含160之1地號土地共22筆土地及36之1號
    房屋，雖已辦妥所有權移轉登記及稅籍變更登記，然原告從
    未請求被告點交上開160之1地號土地及36之1號房屋，依民
    法第373條規定，被告仍得繼續使用收益上開房地至110年08
    月31日點交日止，並非無權占有，即無不當得利。
　㈢兩造就88之29地號土地並未成立租賃契約，被告亦無收受此
    部分之5萬元租金；況原告使用88之29地號土地係為堆置木
    材，而非作為道路通行，是縱被告於109年10月26日刨除88
    之29地號土地鋪設之水泥，不影響原告之使用目的等語，資
    為抗辯。並聲明：㈠原告之訴及假執行之聲請均駁回。㈡如受
    不利之判決，願供擔保請准宣告免為假執行。
三、不爭執事項：
  ㈠兩造於103年10月21日簽立名為合夥契約之文書（即系爭契約
    ），其中有約定原告以每年35萬元、期間6年10月（即103年
    11月1日起至110年8月30日止），約定使用稅籍編號0000000
    0000號建物、貨櫃屋2件及坐落苗栗縣苑裡鎮苑裡坑水柳波
    小段88、88之1、88之17、88之18、88之32、152之7、152之
    12、152之13及152之14共9筆土地（即系爭標的物）。
  ㈡系爭契約已於110年8月31日終止，兩造於110年11月1日進行
    系爭標的物之點交，點交未果。
  ㈢原告向被告買受包含160之1地號土地及36之1號房屋，其中16
    0之1地號土地及36之1號房屋均已於107年4月10日辦妥所有
    權移轉登記及稅籍變更登記，160之1地號土地於107年5月31
    日進行鑑界，證人吳月雲在場，被告於110年8月31日將放置
    於上開房地上的機器設備搬離上開房地。
  ㈣原告曾於被告所有之88之29地號土地堆置木材，被告於109年
    10月26日刨除上開土地鋪設之水泥。
  ㈤原告有繳納㈠所示之稅籍編號00000000000號建物於110年9月9
    日至110年11月8日之電費2,098元。
四、爭執事項：
  ㈠系爭契約法律性質為合夥契約抑或買賣、租賃之混合契約？
　㈡被告就系爭契約已收受之押金為55萬元抑或20萬元？
　㈢原告依民法第179條後段規定，請求被告返還不爭執事項㈠所
    示之契約押金55萬元，有無理由？
　㈣原告依民法第179條前段規定，請求被告給付自107年4月10日
    起至110年8月31日占有160之1地號土地及36之1號房屋之相
    當於租金之不當得利共579萬3,039元之其中210萬元，有無
    理由？
　㈤兩造就88之29地號土地有無成立租賃契約？原告依民法第179
    條後段規定，請求被告返還109年10月26日起至109年12月31
    日間，共65日之溢付租金8,904元，有無理由？
　㈥系爭契約所示之系爭標的物有無包含證人陳銘洲所稱的E工廠
    現狀、木材加工機及其他生財設備(如被證3附表所示)。
五、本院得心證之理由
  ㈠系爭契約之法律性質為買賣、租賃之混合契約：
　1.按基於私法自治及契約自由原則，當事人得自行決定契約之
    種類及內容，以形成其所欲發生之權利義務關係。就當事人
    所訂定契約之定性，應依當事人所陳述之原因事實，並綜觀
    其所訂立契約之內容及特徵，將契約所約定之事項或待決之
    法律關係，置入典型契約之法規，比對其是否與法規範構成
    要件之連絡對象相符，以確定其實質上究屬何類型之契約（
    有名契約、無名契約、混合契約，或契約之聯立），或何種
    法律關係？俾選擇適用適當之法規，以解決當事人之糾紛（
    最高法院108年度台上字第346號判決意旨）。
　2.系爭契約之內容為被告將系爭標的物提供原告作為農產品使
    用、木材加工使用，範圍包含工廠現狀，不含木材加工機，
    並須留1間辦公室給被告使用，原告則每年給付被告35萬元
    （第1、3、15條），期滿原告應遷讓交還基地，並將地上物
    生財器具清除完畢，不得向被告請求任何費用（第5條第3項
    、第8條第4項），並載明被告已收受20萬元（第17條），再
    另以書面約定自103年11月1日零時起公司裡面員工及器具由
    原告負責，被告不負一切責任（見原證2，本院卷1第31頁）
    。
　3.觀諸上開約定，可見被告每年僅係單純向原告收取原告使用
    系爭標的物之對價，其性質核與民法第421條規定「稱租賃
    者，謂當事人約定，一方以物租與他方使用收益，他方支付
    租金之契約」之定義相符；另系爭契約第8條約定，則係原
    告給付被告650萬元作為取得「怪手兩部、鏟土機2部、木屑
    加工機兩套、破碎機乙台、堆高機乙台」等物所有權之代價
    ，核其性質亦與民法第345條規定：「稱買賣者，謂當事人
    約定一方移轉財產權於他方，他方支付價金之契約。當事人
    就標的物及其價金互相同意時，買賣契約即為成立」之定義
    相符。是原告主張系爭契約為買賣及租賃之混合契約，即屬
    可採。至被告固抗辯系爭契約用字遣詞再三以「合夥」稱呼
    ，應為合夥契約乙節，然其未能提出系爭契約中有何相互出
    資經營共同事業並就損益分配之相關約定，而與民法第667
    條第1項規定：「合夥者，謂二人以上互約出資以經營共同
    事業之契約」之定義未符，是被告抗辯並不可採。
　㈡被告就系爭契約已收受之押金為55萬元抑或20萬元？
　1.按當事人主張有利於己之事實者，就其事實有舉證之責任。
    民事訴訟法第277條前段定有明文。主張法律關係存在之當
    事人，僅須就該法律關係發生所須具備之特別要件，負舉證
    之責任，至於他造主張有利於己之事實，則應由他造舉證證
    明（最高法院48年台上字第887號判例意旨）。所謂舉證係
    指就待證事實提出足供法院對其所主張者為有利認定之證據
    而言，若所舉證據，不能對其待證事實為相當之證明，自無
    從認定其主張為真正，而為有利之認定，合先說明。
　2.原告主張被告已分別於103年10月21日及同年月31日收受押
    金35萬元及20萬元，合計押金55萬元乙節，經被告自認已收
    受其中20萬元（見本院卷1第86、113、586頁），則原告應
    就被告另有收受35萬元押租金乙節盡舉證責任。依系爭契約
    第8條第2款約定，系爭契約之押金為每年35萬元，而原告固
    主張被告之女呂佳樺已簽收該35萬元，並提出呂佳樺於系爭
    契約所書立之「105.1.6付清」字樣為證（見本院卷1第27頁
    ），然上開字樣係書寫於系爭契約第1頁之第5條「使用基地
    之限制」項下，而非第2頁之第8條第2款項下，且該字樣並
    未記載係付清何項目之何金額，以系爭契約尚有約定他項費
    用（如第3條之35萬元、第8條第㈠項之650萬元、第㈢項之200
    萬元、第16條之450萬元、第17條之20萬元）觀之，自難逕
    認呂佳樺書寫之上開字樣得以證明被告已收受該筆35萬元押
    金。原告復未能提出其他事證使本院形成被告有另行收受35
    萬元押金之心證，則其主張被告有收受35萬元押金乙節，即
    難憑採。
　㈢原告依民法第179條後段規定，請求被告返還系爭契約押金55
    萬元，有無理由？
　1.按無法律上之原因而受利益，致他人受損害者，應返還其利
    益。雖有法律上之原因，而其後已不存在者，亦同。民法第
    179條後段定有明文。次按押租金契約乃獨立於租賃契約之
    別一契約，為要物契約，以金錢之交付為其成立要件，押租
    金債權之移轉，自亦須交付金錢，始生效力；又押租金在擔
    保承租人租金之給付及租賃債務之履行，在租賃關係消滅前
    ，出租人不負返還之責；再按押租金係為擔保承租人租賃債
    務之履行，於租賃關係終了，租賃物已返還，承租人無債務
    不履行情事，且押租金尚有餘額時，承租人即得請求返還（
    最高法院65年台上字第156號、81年度台上字第1630號判決
    意旨）。
　2.查原告於系爭契約成立時，就已支付20萬元押金予被告，業
    經被告自認如前（見本院卷1第113、586頁）；再依不爭執
    事項㈡所示，兩造所訂系爭契約業於110年8月31日終止，則
    兩造間系爭契約既因終止而消滅，依最高法院判決意旨，被
    告已無保有上開押金之法律上原因，是原告依民法第179條
    後段規定，請求被告返還其受領之20萬元押金，即屬有據，
    應予准許。
　3.被告固抗辯原告尚積欠2個月搬遷期間之相當於租金之不當
    得利共6萬1,666元乙節（見本院卷1第586至587頁），然依
    系爭契約第8條第㈣項約定：「合夥期滿乙方（即原告鍾文欽
    不再續約時，地上物生財工具等，乙方應於兩個月之內清除
    完畢。」（見本院卷1第28頁），及被告當庭陳稱：我們有
    同意他到10月30日，在合約第8條第4款，他們就是依據這1
    條主張有2個月的搬遷期，我們也同意等語（見本院卷1第11
    6頁），參以租期屆至本應返還租賃物之常態，兩造既額外
    約定原告有2個月之搬遷期，應認係就原告返還租賃物義務
    之清償期為特別約定，而為原告於搬遷期間內占有系爭標的
    物之法律上原因，即無所謂有不當得利而需返還利益之義務
    。被告以原告積欠2個月搬遷期間之相當於租金之不當得利
    為由拒絕返還押金，為無理由。
　4.被告固再抗辯其得自押金扣抵原告未歸還原租賃範圍內之E
    廠房及附件所示物品之費用乙節（見本院卷1第587至588頁
    ），然經原告否認E廠房及附件所示物品為原租賃範圍，依
    前開㈡1.之舉證責任分配說明，被告自應就E廠房及附件所示
    物品亦為原租賃範圍乙節負舉證責任。惟被告不僅未能提出
    有關E廠房及附件所示物品均經原告簽認點交之文件，亦未
    見系爭契約有約定E廠房及附件所示物品約定為租賃範圍，
    且被告亦未能提出曾點交予原告使用時之相關事證。況被告
    就E廠房部分，僅提出陞源生物有限公司（下稱陞源公司）
    財產清冊及國稅局函文，然陞源公司與被告已是相異之法人
    格，又上開陞源公司之財產清冊僅係陞源公司單方製作之文
    件，且該清冊所載鐵皮屋亦未載明其坐落位置或面積確係本
    件E廠房；而國稅局函文僅係通知陞源公司需就坐落其所有
    土地之地上物完成稅籍登記，並未具體認定該等地上物之所
    有權歸屬；另原告業已提出其為E廠房納稅義務人之稅籍證
    明書與房屋稅繳納書（見本院卷2第7至14頁），則被告抗辯
    E廠房係屬被告所有而為出租範圍之一部乙節，即難憑採；
    另被告就附件所示物品部分則提出銷貨單、收據及訴外人馬
    立峰、胡慶宗出具之切結書等件，惟該等文件既非原告製作
    或簽認，自均難認被告確曾點交附件所示物品予原告使用。
    從而，被告所舉事證顯不足認定E廠房及附件所示物品為系
    爭契約租賃範圍所及，則被告以原告未騰空返還E廠房及附
    件所示物品為由，拒絕返還押租金，亦無理由。
　㈣原告依民法第179條前段規定，請求被告給付自107年4月10日
    起至110年8月31日占有160之1地號土地及36之1號房屋之相
    當於租金之不當得利共579萬3,039元之其中210萬元，有無
    理由？
　1.按不動產買賣契約成立後，其收益權屬於何方，依民法第37
    3條前段之規定，應以標的物已否交付為斷。所有權雖已移
    轉而標的物尚未交付者，買受人仍無收益權。出賣人在未交
    付前繼續占有該物，僅屬債務不履行，尚難指為無權占有。
    固為最高法院110年度台上字第207號判決意旨所揭示。然上
    開判決意旨係就出賣人尚未交付標的物予買受人為闡釋，是
    如出賣人已將標的物交付予買受人時，即無上開判決意旨之
    適用。
　2.本件160之1地號土地及36之1號房屋業已於107年5月31日點
    交完畢：
　  依不爭執事項㈢所示，及證人吳月雲於本院具結證稱：我是
    地政士，買賣契約是我做的，依契約付款條件第3條後面備
    註欄裡面有載明是登記銀行貸款後3日內點交，點交部分當
    時是申請地政事務所鑑界，我有問賣方呂蓮清有無要到現場
    ，呂蓮清說他沒空，所以就由我去參與鑑界，鑑界是在登記
    後付尾款之前，我只是於地政事務所鑑界時在哪裡，就讓買
    方也知道，這就是點交的意思，一般是地政事務所鑑界後就
    是點交，雙方沒有問題，就交尾款，依照成果圖之複丈日期
    記載是107年5月31日，就是我代表呂蓮清參與點交鑑界的日
    期，鑑界點交就是指界址點交，只管土地的地界，不會看哪
    些東西要排除，當時沒有講要把東西清空，是依現況移轉點
    交，點交時兩造沒有約定要清除地上物，不知道有沒有約定
    被告的東西點交後可以繼續放在標的內等語（見本院卷1第3
    36至340頁）。可見被告已於107年5月31日鑑界時將上開房
    地移轉占有予原告而使原告取得收益權。被告抗辯尚未點交
    乙節，即不足採。
　3.原告請求被告給付不當得利為無理由：　
  ⑴按無權占有他人土地建屋而獲不當利益者係該建屋之人，受
    害人為基地所有人，而無權占有上開房屋而獲不當利益者為
    房屋占有人，受害人則為房屋所有人，從而無權占有上開房
    屋所受之不當利益，與基地所有人所受損害之間，並無直接
    因果關係，不能混為一談（最高法院102年度台上字第232號
    判決意旨）。
　⑵原告主張被告仍留置機器設備、管線於上開房地，屬無權占
    有上開房地，致其未能使用160之1地號土地及36之1號房屋
    之全部面積乙節，然經本院斟酌被告所遺留之機器設備位置
    均在36之1號房屋內（見本院卷1第47至52頁），可見被告所
    遺留之機器設備係占用36之1號房屋，而非160之1地號土地
    。而36之1號房屋之納稅義務人現為訴外人特茂生物科技有
    限公司（下稱特茂公司），有原告所提稅籍證明書及房屋稅
    繳款書（見本院卷2第7頁），原告亦自陳36之1號房屋之事
    實上處分權人為特茂公司（見本院卷2第20頁），而特茂公
    司與原告於法律上仍為不同之法人格，此不因原告為特茂公
    司之負責人而得逕認二者同一，是原告並非36之1號房屋之
    事實上處分權人，自不得請求被告給付此部分之不當得利21
    0萬元，為無理由。
　㈤兩造就88之29地號土地有無成立租賃契約？原告依民法第179
    條後段規定，請求被告返還109年10月26日起至109年12月31
    日間，共65日之溢付租金8,904元，有無理由？
　1.原告主張其有以每月5萬元為代價，向被告承租88之29地號
    土地乙節，經被告否認有租賃關係存在，依前開㈡1.之說明
    ，原告自應就兩造有就88之29地號土地以每月5萬元為代價
    成立租賃契約並已支付租金乙節負舉證責任。
　2.原告固舉被告簽收之租金付款明細資料為憑（即原證4，見
    本院卷1第35頁），然該紙資料僅載明租賃範圍為系爭標的
    之9筆土地及同段89之4地號土地共10筆土地，並未記載88之
    29地號土地；又系爭契約之租金為每年35萬元，惟上開原證
    4記載於107至109年度之租金總額為42萬元，110年度總額甚
    至為57萬6,000元，其數額均與系爭契約上開35萬元租金加
    上原告所稱88之29地號土地5萬元之總數共40萬元不符，即
    難逕認得以證明原告確有向被告承租88之29地號土地。原告
    雖主張上開租金數額不符，係因被告另有調漲系爭租約之租
    金所致等語。然其所提事證（原證27、28，見本院卷1第299
    至303頁），均為89之4地號土地之相關記載，而非本件88之
    29地號土地，況原證27為訴外人鄭振池、鄭清寅均係自行書
    寫之文字；原證28亦僅係訴外人胡秀美於105年12月13日自
    行記載之文字，均未能直接證明原告所述為真，即難憑採。
    至證人陳銘洲固曾證稱：我在103年前跟被告工作4、5年，1
    03年進入原告公司後，約105年聊天時聽過原告跟我說外面
    放木頭的土地是跟被告租的，我知道土地是被告的，108年
    左右，被告那塊土地的水泥打掉後，原告好像就沒有跟被告
    租了等語（見本院卷1第340至345頁），然其亦同時證稱：
    是原告自己跟我講是承租的，不清楚是否有承租等語（見本
    院卷1第345頁），可見其並非親自目擊兩造成立租約之經過
    ，而係自原告聽聞，即屬原告之單方陳述，自難證明兩造有
    就88之29地號土地成立租約，原告既未能證明兩造有就88之
    29地號土地成立租約，則原告據此請求被告返還溢付租金8,
    904元，即屬無理由。
　㈥不爭執事項㈠所示之系爭標的有無包含證人陳銘洲所稱的E工
    廠現狀、木材加工機及其他生財設備(即附件即被證3附表所
    示)：
　  被告抗辯系爭標的包含證人陳銘洲所稱的E工廠現狀、木材
    加工機及其他生財設備(如被證3附表所示)乙節，經原告否
    認有租賃關係存在，依前開㈡1.之說明，被告自應就上情負
    舉證責任。然被告所提文件，均經本院認定未能證明系爭標
    的包含E工廠現狀及其他生財設備，已如五㈢4.所述；至木材
    加工機部分，經被告訴訟代理人於本院表示僅爭執C辦公室(
    含附件所示設備)、E工廠為原告依系爭契約應返還之標的（
    見本院卷2第18至19頁），則木材加工機部分即與本件並無
    關聯性，縱令有關連性，然系爭契約第15條既已載明並非契
    約範圍，是亦非原告依約應返還之項目，均附此說明。
  ㈦小結：原告得請求被告給付之金額為20萬元。
六、綜上所述，原告請求被告給付20萬元，為有理由，應予准許
    ，逾此範圍，則屬無據，應予駁回。又本判決所命給付金額
    未逾50萬元，依民事訴訟法第389條第1項第5款規定，應依
    職權宣告假執行。原告陳明願供擔保聲請宣告假執行，僅係
    促使法院為職權之發動，爰不為假執行擔保金之諭知。另被
    告陳明就其不利部分，願供擔保聲請宣告免為假執行，合於
    法律規定，爰酌定相當之擔保金額宣告之。至原告敗訴部分
    ，假執行之聲請已失所依附，即應駁回。
七、本件事證已臻明確，兩造其餘攻擊防禦方法及所提證據經審
    酌後，認於判決結果不生影響，爰不另逐一論駁。另被告固
    曾於書狀主張其代原告溢繳103年度11月、12月之房屋稅金
    抵銷，然此抗辯係基於原告原請求被告返還原告為被告代繳
    110年度11月、12月之房屋稅金部分所為（見本院卷1第86頁
    ），經兩造為陳述（見本院卷1第116、226頁），原告於111
    年4月11日撤回此部分之請求後，兩造亦同意不再提出爭執
    事項外未主張之爭點及攻防方法（見本院卷1第412、613頁
    ），附此說明。
八、訴訟費用負擔之依據：民事訴訟法第79條。
中　　華　　民　　國　　111 　年　　8 　　月　　3 　　日
                  民事第二庭  法  官  顏碩瑋 
以上正本係照原本作成。
如對本判決上訴，須於判決送達後20日內向本院提出上訴狀（須
附繕本）。如委任律師提起上訴者，應一併繳納上訴審裁判費。
中　　華　　民　　國　　111 　年　　8 　　月　　3 　　日
                              書記官  蔡芬芬